【裁判字號】    97,再,198
【裁判日期】    980527
【裁判案由】    貨物稅
【裁判全文】
臺北高等行政法院判決
                                       97年度再字第198號
再審原告    大同股份有限公司
代  表  人  甲○○
訴訟代理人  杜冠民  律師
再審被告    財政部臺北市國稅局
代  表  人  凌忠嫄（局長）
上列當事人間因貨物稅事件，再審原告對本院中華民國97年5月
22日96年度訴字第517號判決提起再審之訴，本院判決如下：
    主  文
再審原告之訴駁回。
再審訴訟費用由再審原告負擔。
    事  實  及  理  由
一、事實概要：再審原告於民國93年間，因產製電漿顯示器、液
    晶顯示器及視訊盒等產品，涉嫌未向工廠所在地主管稽徵機
    關申請辦理貨物稅廠商登記及產品登記，擅自產製併同出廠
    銷售，案經人檢舉查獲，再審被告初查核認屬行為時貨物稅
    條例第11條第1 項第2 款規定之彩色電視機，應從價徵收13
    % 之貨物稅新台幣（下同）48,204,052元，並依同條例第19
    條及第32條第1 款之規定，按補徵稅額48,204,052元處10倍
    之罰鍰482,040,500 元（計至百元止）。再審原告不服，循
    序提起行政訴訟，經本院97年5 月22日96年度訴字第517 號
    判決駁回其訴，再審原告提起上訴後，經最高行政法院97年
    8 月29日97年度裁字第4224號裁定駁回其上訴確定在案。再
    審原告以本院前開96年度訴字第517 號判決（下稱原確定判
    決）有行政訴訟法第273 條第1 項第1 款之事由，而提起本
    件再審之訴。
二、再審原告起訴主張：
    (一)按行政訴訟法第273 條第1 項第1 款規定，確定判決適用
      法規顯有錯誤者，得以再審之訴聲明不服。本件原確定判
      決適用法規顯有錯誤，且影響判決之結果，故提起本件再
      審之訴。
    (二)有關補稅之違法判決：按貨物稅條例第二章明定所有稅項
      目，對就每一課稅項目若有性質、功能之相同或相似貨品
      而有課稅必要者，亦經立法機關詳盡規定，逾越貨物稅條
      例之外者，即不得課徵貨物稅，否則即屬違法違憲：
      1.功能相同或相似者：依貨物稅條例第11條第1項第1款規
        定，凡同樣功能、原理組裝的魚肉、蔬果冷凍庫（冷凍
        設備加冷藏室）或冷凍貨櫃，即非應稅貨物。同理，同
        條項第2 款規定，僅規定彩色電視機為應稅貨物，系爭
        貨品彩色顯示器有視訊盒安裝合併使用，故亦有收視功
        能，但並非法律規定之應稅貨物，原確定判決錯誤適用
        貨物稅條例第11條第1 項第2 款，違反憲法第19條規定
        ，而有行政訴訟法第243 條第1 項及同法第273 條第1
        項第1 款適用法規顯有錯誤之再審事由。
      2.性質相同或相似者：按貨物稅條例第7 條第1 項、第2
        項規定，因此代水泥成為課稅項目，原因不僅在其功能
        與水泥相同或相似，而必須有法律規定（即貨物稅條例
        第7 條第1 項），始可成為應稅貨物。本案系爭貨物，
        顯示器與視訊盒雖有收視功能，但貨物稅條例並未規定
        顯示器有視訊盒為應稅貨物。原確定判決違反貨物稅條
        例第11條第1 項第1 款之反面解釋「非彩色電視機即不
        得課徵彩色電視機之貨物稅」，自屬違法，應予廢棄。
      3.按貨物稅條例第11條第2 項規定，依此規定組合製成之
        貨物有2 類：(1)應稅貨物與非應稅貨物組合製成：如彩
        色電視機（應稅貨物）內加收音機（非應稅貨物）；(2)
        應稅貨物與應稅貨物組合製成：如彩色電視機（應稅貨
        物）內加錄影機（應稅貨物）。然系爭產品乃非應稅貨
        品（顯示器）與非應稅貨物（視訊盒），與貨物稅條例
        第11條第2 項之成立要件不符，原審據之以為判決，自
        構成違反貨物稅條例第11條第2 項之違法。
    (三)有關罰鍰之違法判決
      1.查再審原告對於非經公布實施之財政部上開92年11月18
        日台財稅字第0920455616號解釋函之違反行為，並無故
        意或過失。如今該解釋函已被財政部自行廢棄，固不生
        效力。且再審原告根據多年之產銷經驗，確知何者為彩
        色電視機應予申報貨物稅。系爭貨物並非彩色電視機，
        並無故意或過失，依大法官釋字第275 號解釋意旨，自
        不得處以任何罰鍰。
      2.再審被告為核准再審原告貨物稅廠商登記及產品登記之
        主管機關，再審原告40年來依法登記，據實申報並繳足
        貨物稅，從未發生違章事件。而本件罰鍰之依據為貨物
        稅條例第32條第1 款規定，而依同法第19條規定要求，
        需同時未辦理2 項登記：其一為貨物稅廠商登記，其二
        為產品登記，方構成該條處罰之要件。再審原告既為彩
        色電視機貨物稅登記廠商，原確定判決適用貨物稅條例
        第32條第1 款、第19條，即有行政訴訟法第243 條第1
        項及第273 條第1 項第1 款適用法規顯有錯誤之再審事
        由。
      3.綜觀再審原告受處罰之唯一原因，即財政部96年6 月14
        日台財稅字第09604501870 號函。然該解釋以「併同出
        廠」作為前述二物品被認定為彩色電視機之依據，並為
        補認定依據之不足，而加入「由廠商再行安裝或改裝」
        之條件。惟再審原告既非「再行安裝或改裝」之廠商，
        自非屬此解釋函所指之應稅貨物廠商。原審以該等解釋
        為用，除逾越貨物稅條例第二章：「應稅貨物及稅率」
        之列舉規定外，更明顯違反釋字第570 號解釋、行政罰
        法第4 條及憲法第19條等之明文規定，實已構成違法及
        違憲之判決，需待再審給予救濟。
    (四)財政部73年8 月7 日台財稅字第57275 號函及上開92年11
      月18日函、96年6 月14日函違法違憲：
      1.查貨物稅條例第11條第2項規定，為第1項之補充規定。
        補充規定之結果仍需組合之物品必有1項或1項以上為前
        項所列舉之應稅貨物為限。然上述解釋令，逾越母法規
        定(貨物稅條例第11條第1項第2款)，亦牴觸母法之補充
        規定(同條例第2項)，依大法官釋字第479號解釋意旨，
        應屬無效。又上述解釋令並非法律，而應以法律規定之
        事項，如本件貨物稅，不得以命令定之。因此，上述解
        釋違法違憲，不生效力。
      2.依貨物稅條例第11條第1 項第1 款「電冰箱」及第2 款
        「彩色電視機」之規定。在立法者、產業界、消費者，
        所認知之貨物即為「電冰箱」、「彩色電視機」。因此
        ，依一般經驗法則，誠難將獨立存在的物品：顯示器、
        視訊盒解釋為貨物稅條例所指之「彩色電視機」。上述
        財政部解釋，逾越一般人認知的彩色電視機，有違一般
        人對彩視機認知的經驗法則。
      3.貨物稅條例第11條第1 項除第1 、2 款之外，其餘各款
        之課稅項目均有就物品功能界定其範圍。在此定義下，
        財政部發佈貨物稅稽徵規則，並據以執行法律。大法官
        解釋第257 號，認同上述規則中，將汽車冷暖氣機用之
        壓縮機，按冷暖氣機徵收貨物稅主要理由有二：(1)貨物
        稅條例有明文規定：「凡用電力調解氣溫之各種冷氣機
        、熱氣機等」；(2)壓縮機為冷暖氣機機體內之主要機件
        。」依此，對照系爭物品，同條例無此概括性之定義，
        因此，應以其物品名稱，自我界定；上開財政部之解釋
        實已違反租稅法律主義，以及立法明確原則。原確定判
        決誤引用此解釋，自亦構成行政訴訟法第273 條第1 項
        第1款 之再審理由。
    (五)另查，本案有基礎事實認定錯誤之顯然違背法令，蓋原確
      定判決理由5.略謂：「本件貨物稅及罰鍰事件，其調查之
      違章期間係在92及93年度，…本件所課『93年』並非違章
      期間，並不影響上開違章事實上之認定，亦無損及課徵稅
      額及罰鍰之效力，」殊不知貨物稅為間接稅，每月均應申
      報，此一證據完全推翻顯違背法令之原確定判決。而再審
      原告不但辦理彩色電視機之貨物稅廠商登記及產品登記且
      如期自動報繳30餘年，何曾漏稅？又貨物稅廠商登記編號
      001 號之老牌家電大廠，何故變為逃漏稅的大戶？況再審
      被告為課稅之主管機關，本應依法徵稅，焉得自行曲解法
      律另為函釋作為課稅之依據，此等有失公允，再審原告實
      為不平。
    (六)綜上所述，縱使貨物稅尚未取消，原確定判決在納稅主體
      之認定與課稅客體之認定均有悖貨物稅條例第2 條（非應
      稅貨物之產製廠商）、第11條第2 項（彩色顯示器或電視
      調諧器均非應稅貨物）之規定，原確定判決適用法規顯有
      錯誤，故聲明請求判決：1.原確定判決廢棄。2.原處分及
      原決定均撤銷。
三、再審被告答辯主張：
    (一)按當事人提起再審之訴，必須具有行政訴訟法第273條第1
      項所列各款情形之一者，始得為之。而所謂「適用法規顯
      有錯誤者」，係指該判決所適用之法規與該案應適用之現
      行法規相違背，或與解釋、判例有所牴觸者而言。本件原
      確定判決書載明：「系爭彩色顯示器本體，雖不具有電視
      調諧器（視訊盒）裝置，非屬貨物稅條例第11條第1項第2
      款規定之彩色電視機，不課徵貨物稅；但彩色顯示器併同
      具有電視調諧器（視訊盒）功能之機具出廠或販售者，即
      屬貨物稅條例第11絛第1項第2款規定之彩色電視機，應課
      徵貨物稅。」再審原告對於產製之彩色顯示器加電視調諧
      器其功能不等同彩色電視機，乃其個人見解之歧異，原判
      決所適用之法規，並無與本案應適用之現行法規相違背，
      自難謂原判決有行政訴訟法第273 條第1 項第1 款適用法
      規顯有錯誤之再審事由。
    (二)又按，產製廠商於開始產製貨物前，應向工廠所在地主管
      稽徵機關申請辦理貨物稅產品登記，貨物稅條例第19條定
      有明文。查再審原告於93年間產製顯示器及視訊盒，其併
      同出售核屬貨物稅條例之彩色電視機，即應辦理產品登記
      ，其既未依規定辦理產品登記，而擅自產製出廠，審其違
      章情節，核有該當處罰要件存在之事證。再審原告指摘原
      判決適用貨物稅條例第19條及32條顯有錯誤之情事，顯不
      足採，難謂其再審之訴有理由。
    (三)再審原告主張原判決引用違憲之財政部上開96年6 月14日
      令，顯有適用法規違誤等情。查上開函釋係財政部基於職
      權對於符合彩色電視機功能之貨物規定處理原則所為之釋
      示，並未逾越法律規定。是原判決並無引用違法之解釋令
      ，再審原告據以提起再審之訴，顯難謂為有理由等語。並
      聲明請求判決駁回再審原告之訴。
四、按「有左列各款情形之一者，得以再審之訴對於確定終局判
    決聲明不服。但當事人已依上訴主張其事由或知其事由而不
    為主張者，不在此限：一、適用法規顯有錯誤者。」行政訴
    訟法第273 條第1 項第1 款定有明文。又再審之訴顯無再審
    理由者，得不經言詞辯論，以判決駁回之，亦為同法第278
    條第2 項所明定。故本件厥應審究者，係原確定判決有無行
    政訴訟法第273 條第1 項第1 款之再審事由。
五、經查：
    (一)按行政訴訟法第273 條第1 項第1 款所謂「適用法規顯有
      錯誤」，係指原判決所適用之法規與該案應適用之現行法
      規相違悖，或與解釋判例有所牴觸而言，至於法律上見解
      之歧異，再審原告對之縱有爭執，要難謂為適用法規錯誤
      ，而據為再審之理由( 改制前行政法院62年度判字第610
      號判例參照) 。又依大法官釋字第177 號解釋，確定判決
      消極的不適用法規，顯然影響裁判者，雖亦屬行政訴訟法
      第273 條第1 項第1 款所稱適用法規顯有錯誤範圍。但並
      不包括事實審法院認定事實錯誤及漏未斟酌證據之情形(
      最高行政法院97年度判字第650 號判決參照) 。
    (二)查原確定判決就認定再審原告之北投廠於93年間所產製電
      晶顯示器、液晶顯示器之彩色顯示器及具電視調諧器功能
      之視訊盒等產品，併同出廠予其關係企業大同訊電公司，
      再併同出售予大潤發公司於大賣場採合購方式銷售，而該
      等彩色顯示器經安裝同型號尺寸規格之視訊盒後，即具有
      彩色電視機之功能，核屬行為時貨物稅條例第11條第1 項
      第2 款規定之彩色電視機，應從價徵收13% 之貨物稅新臺
      幣48,204,052元，而該北投廠於前揭期間產製系爭應稅之
      彩色顯示器及視訊盒等貨物，未向工廠所在地主管稽徵機
      關申請辦理貨物稅廠商登記及產品登記，即擅自產製併同
      出廠銷售，致短漏前開貨物稅額48,204,052元，再審被告
      審酌再審原告之違章情節，依同條例第19條、第32條第1
      款及裁罰時稅務違章案件裁罰金額或倍數參考表之規定，
      按補徵稅額48,204,052元處以10倍之罰鍰482,040,500 元
       (計至百元止) ，於法並無違誤之證據、得心證之理由及
      再審原告之主張如何不足採等情，均已詳為論斷，核其適
      用之法規並無與應適用之現行法規相違背或與解釋、判例
      相牴觸，自無適用法規顯有錯誤之情事。再審原告對原判
      決所持駁回其於前訴訟程序之訴之理由縱有爭執，核屬事
      實認定職權之正當行使或法律上見解之歧異，尚難謂為原
      判決適用法規顯有錯誤，再審原告執此主張原判決有適用
      法規錯誤之再審原因，即非有據。
    (三)又再審原告所述上開再審理由，業經再審原告於上訴時提
      出並經審酌，而為前揭最高行政法院97年度裁字第4224號
      裁定駁回其上訴之理由中表明：「…事實對法律之定性乃
      是法律涵攝活動，而非單純之事實認識活動，自然要取向
      規範目標而為認定。上訴人生產二種可輕易組裝為彩色電
      視機之組件，並同時販售，其可以輕易預測市場上會將該
      二組件組裝成彩色電視機販售，因此原審法院以上之法律
      定性符合貨物稅條例對彩色電視機課徵貨物稅之規範意旨
      。又財政部92年11月18日台財稅字第0920455616號令並非
      本案定性之惟一依據，僅係原審法院論述法律意見時所引
      用之參考文獻。何況該函釋雖經財政部96年6 月14日台財
      稅字第09604501870 號函廢止，但相同之定性標準亦為財
      政部96年6 月14日台財稅字第09604501870 號函釋所完全
      承受。至於本案不能依上開函釋之規範意旨，將貨物稅之
      納稅義務人『轉化』為行銷廠商，其法理基礎在於：上訴
      人同時為上開二構件產品之生產者，其明知該二構件組合
      後所能形成之『彩色電視機』功能，客觀言之，其可以事
      前明白預測該二構件產品在市場之組合行銷狀態。與二構
      件各別生產者分別出售其產品，而構件產品在組合過程中
      ，還須新添改裝技術或創意構思之情形有別。是以前開上
      訴理由，無非係就原審之法律論斷，在沒有堅強客觀法理
      基礎下，憑其個人主觀意見，泛言論斷違法，而非具體表
      明原判決有何『不適用法規』、『適用法規不當』或有『
      行政訴訟法第243 條第2 項所列各款事由』之情形，…」
      在卷可稽( 見本院卷第26頁反面、27頁) ，再審原告再執
      陳詞重複主張其上訴理由，並以其對法律見解之歧異加以
      爭執，所訴亦顯無理由。
六、綜上所述，再審原告主張原確定判決有行政訴訟法第273 條
    第1 項第1 款之再審事由而提起再審之訴，依其主張起訴之
    事實，無非僅涉原確定判決取捨證據、認定事實之職權行使
    及再審原告對法律見解之歧異，尚難認原確定判決有適用法
    規錯誤之情形，原告提起本件再審之訴，顯無再審理由，爰
    不經言詞辯論，逕以判決駁回。
據上論結，本件再審之訴為無理由，爰依行政訴訟法第278條第2
項、第98條第1項，判決如主文。
中    華    民    國    98    年     5    月   27     日
                    臺北高等行政法院第二庭
                              審判長法  官  徐瑞晃
                                    法  官  陳金圍
                                    法  官  蕭惠芳
上為正本係照原本作成。
如不服本判決，應於送達後20日內，向本院提出上訴狀並表明上
訴理由，如於本判決宣示後送達前提起上訴者，應於判決送達後
20日內補提上訴理由書（須按他造人數附繕本）。
中    華    民    國    98    年     5    月   27     日
                                    書記官   李淑貞


司法院資訊處製作；財團法人民間司法改革基金會備份。
